臺灣高等法院刑事判決　　　　　　　 95年度交上易字第275號
上　訴　人
即　被　告　甲○○○○○○　 .
選任辯護人　顏武男律師
上列上訴人因過失傷害案件，不服臺灣士林地方法院95年度交易
字第332號，中華民國95年8月17日第一審判決（起訴案號：臺灣
士林地方法院檢察署95年度偵字第5803號），提起上訴，本院判
決如下：
    主  文
原判決撤銷。
甲○○○○○○ PHISIT從事業務之人，因業務上之過失傷害人，處有期
徒刑陸月，如易科罰金，以參佰元折算壹日。
    事  實
一、甲○○○○○○ PHISIT（泰國籍人）係福清營造股份有限公司所僱
    用之司機，平日駕駛該公司貨車，負責為公司運送物料，為
    從事駕駛業務之人。於民國94年11月2日上午11時50分許，
    甲○○○○○○ PHISIT駕駛車號5365-EJ號自小貨車，沿臺北市○
    ○區○○街由東往西行駛，行經五分街99號附近時，因前方
    市場人潮擁擠，甲○○○○○○ PHISIT乃欲返回路口，改走其他道
    路，此時甲○○○○○○ PHISIT本應注意汽機車駕駛人應注意車身
    周圍狀況，且倒車時應顯示倒車燈光或手勢後，謹慎緩慢後
    倒，並應注意其他車輛及行人，而當時係晴天、日間有自然
    光線，並無不能注意之情事，然甲○○○○○○ PHISIT竟未謹慎注
    意，即貿然由該街西往東方向倒車行駛，適有王佩玲騎乘車
    號FOU-721號重型機車自後方沿五分街由東往西方向駛來，
    見有車輛倒車，隨即停駛，然因甲○○○○○○ PHISIT仍未即時注
    意及之，仍繼續向後倒車，而撞及乙○○之機車，使乙○○
    人車倒地，身體遭後輪輾壓，致王佩玲受有腹部鈍挫傷併肝
    臟撕裂傷、頭部外傷併腦震盪、右側鎖骨骨折、右側第5、6
    根肋骨併肺部挫傷及血胸、胸骨骨折、左側創傷性視神經缺
    血性病變併視野缺損、右側正中神經病變、雙眼結膜下出血
    等傷害。甲○○○○○○ PHISIT於肇事後，於尚不知犯罪嫌疑人為
    何人之員警到場處理時，在場並向員警表明自己係肇事人，
    不逃避裁判而自首，始查悉上情。
二、案經被害人王佩玲訴請臺灣士林地方法院檢察署檢察官偵查
    起訴。
    理  由
一、上揭犯罪事實，業據被告甲○○○○○○ PHISIT於偵查、原審及本
    院審理中坦承不諱（他字第418號偵卷第17-18頁、第37-38
    頁、原院卷第10-14頁、第38-41頁、第51-57頁，本院96年1
    月25日審判筆錄），核與告訴王佩玲及及當時在被告車上之
    乘客即證人黃仁傑於偵訊時指訴、證述之情節相符（他字第
    418號偵卷第36至38頁），並有道路交通事故現場圖、交通
    事故談話紀錄表、交通事故補充資料表、道路交通事故調查
    報告表(一)、(二)、肇事原因初步分析研判表、現場照片6張、
    國防大學醫學院三軍總醫院附設民眾診療服務處（以下簡稱
    三軍總醫院）診斷證明書（他字第418號偵卷第23-35頁、第
    44頁），足認被告前開自白與事實相符，應可採信。
二、又依卷附告訴人王佩玲所提診斷證明書所載，告訴人王佩玲
    因本件車禍致其身體受有「腹部鈍挫傷併肝臟撕裂傷、頭部
    外傷併腦震盪、右側鎖骨骨折、右側第5、6根肋骨併肺部挫
    傷及血胸、胸骨骨折、左側創傷性視神經缺血性病變併視野
    缺損、右側正中神經病變、雙眼結膜下出血」等傷害，已如
    上述，其中關於告訴人左眼之視力，依三軍總醫院95年3月
    29日集逵字第0950004919號函示：告訴人王佩玲左眼視力僅
    眼前20公分指數，已達WHO法定盲之標準（見他字第418號偵
    卷第23-35頁、第44-46頁），告訴人亦以此而主張其左眼視
    力喪失，已達刑法第10條第4項第1款之重傷害程度。惟查：
  (一)於被告行為後，95年7月1日施行之新刑法，就刑法第10條第
    4項關於重傷害之定義規定有所修正。依修正前刑法第10條
    第4項第1款規定：「僅有毀敗一目或二目之視能者」，始能
    構成重傷害；而修正後之同條項則規定：「毀敗或嚴重減損
    一目或二目之視能」，顯然修正後刑法對於被害人之視能傷
    害是否達重傷程度之判斷，增加可以是否已經「嚴重減損」
    之要件以為判斷，而放寬可罰性之要件，而修而修正前則嚴
    格限制必須完全毀敗之情形，始能構成刑法上之重傷害，比
    較新舊法之規定，顯然修正前即被告行為時之規定可罰性要
　　件較為嚴格，而較有利被告。是本案關於被告所為過失傷害
  　行為是否已達刑法之重傷害程度，仍應適用修正前刑法第10
    條第4項第1款規定，合先敘明。
  (二)按修正前刑法第10條第4項第6款之重傷害，係指除去同項第
    1款至第5款之傷害而於身體或健康有重大不治或難治之傷害
    者而言，如毀敗一日或二日之視能，按照該項第1款之規定
    ，固屬重傷，假使所傷之日，僅祇視能減衰，並未完全毀敗
    ，縱令此種減衰具有不治或難治之情形，仍與第6款所定之
    內容並不相當，即祇應成立普通傷害，不能遽依重傷論科。
    最高法院76年度台上字第1344號裁判要旨參照。而本件告訴
    人王佩玲因本件車禍受傷致左眼視力僅眼前20公分指數，經
    本院再向該院函詢，視力「眼前20公分指數」之意義為：「
    患者可以在眼前20公分數幾支手指；視力低於0.1，無回復
    之可能」，有該院95年11月21日集逵字第0950019392號函在
    卷可稽（見本院卷第40頁）。可知告訴人王佩玲雖因本件車
    禍受傷致左眼視力嚴重受損，惟尚未達到完全毀敗全盲之程
    度甚明，揆諸上開說明，依修正前刑法第10條第4項第1款之
    規定，並非刑法所指之「重傷害」。被告辯稱告訴人受傷未
    達重傷害程度一節，即屬可採。
三、按汽機車駕駛人倒車時應顯示倒車燈光或手勢後，謹慎緩慢
    後倒，並應注意其他車輛及行人，道路交通安全規則第91條
    第6款定有明文，此為被告駕駛汽車時應注意之事項，而當
    時係晴天、日間有自然光線，並無不能注意之情事，其竟疏
    未注意，因而肇事，自應負過失責任。且因其過失行為致告
    訴人身體受有如事實欄所述之傷害，其過失行為與告訴人身
    體所受之傷害間自有相當因果關係。綜上所述，本案事證明
    確，被告之犯行應堪認定。
四、論罪理由
    核被告所為，係犯刑法第284條第2項前段之業務過失普通傷
    害罪。又本件告訴人受傷未達重傷害程度，已如上述，檢察
    官起訴以告訴人視力已經完全毀敗達法定盲之程度，認被告
    所為係犯刑法第284條第2項後段之業務過失重傷害罪，即為
    有誤，應予更正。又被告於有偵查犯罪職權公務員發覺犯罪
    嫌疑人之身分前，向到場員警表明自己為肇事人，並報名姓
    名、年籍，有臺北市政府警察局交通事故肇事人自首情形紀
    錄表1紙附卷為證（他字第418號偵卷第17-18頁），核與自
    首之要件相符，應依修正前刑法第62條前段規定減輕其刑（
    關於自首規定，亦有修正，依修正前刑法第62條係規定：「
    對於　未發覺之罪自首而受裁判者，得減輕其刑。但有特別
    規定者，依其規定」，而修正後之刑法第62條則規定：「對
    於未發覺之罪自首而受裁判者，得減輕其刑。但有特別規定
    者，依其規定」，顯然修正前被告自首者，乃採必減主義，
    而修正後則採得減主義，顯然修正前必減之規定，對被告較
    為有利。）。又被告本案行為後，刑法第284條第2項前段法
    條固未修正，惟就其法定刑罰金刑部分，94年2月2日修正公
    布之刑法第33條第5款規定，已將原罰金刑最低額度由銀元1
    元（相當於新臺幣3元），提高為新臺幣1千元以上，且以百
    元計之，並於95年7月1日施行，比較新、舊法結果，應以行
    為時法律即修正前刑法第33條第5款規定有利於被告。再被
    告行為後，刑法施行法增訂第1條之1：「中華民國94年1月7
    日刑法修正施行後，刑法分則編所定罰金之貨幣單位為新臺
    幣。94年1月7日刑法修正時，刑法分則編未修正之條文定有
    罰金者，自94年1月7日刑法修正施行後，就其所定數額提高
    為30倍。但72年6月26日至94年1月7日新增或修正之條文，
    就其所定數額提高為3倍」，此一條文已於95年7 月1日施行
    。刑法第284條第2項前段所定罰金刑部分，原係依罰金罰鍰
    提高標準條例第1條前段規定提高10倍，並以銀元作為計算
    單位，因上開包裹式修正之規定，亦隨同修正，比較新舊法
    ，因1銀元係以新臺幣3元計算，原銀元罰金刑提高10倍，與
    新法以新臺幣為計算單位提高30倍，其結果並無實質之差異
    。是此等有關罰金刑之修正，修正前之規定與修正後之現行
    法相較，並無修正前規定對被告不利之情形，依刑法第2條
    第1項前段規定，自仍適用修正前之規定，附此敘明。
五、撤銷改判及科刑理由
    原審以被告犯罪事證明確，據以論罪科刑，固非無見。惟被
    告所為係犯刑法第284條第2項前段之業務過失普通傷害罪，
    原審不察而論以同條項後段之業務過失重傷害罪，即有未洽
    ，被告以此上訴，自屬有理，應由本院撤銷改判。爰審酌被
    告品行、過失程度嚴重，告訴人所受傷害非輕，及被告犯後
    坦承犯行，態度尚佳，惟因其僅係外勞，資力有限，無法賠
    償告訴人，其所屬公司雖有意賠償告訴人新臺幣200萬元，
    因告訴人不同意而未成等一切情狀，量處如主文所示之刑，
    並諭知易科罰金之折算標準。又行為後法律有變更者，適用
    行為時之法律。但行為後之法律有利於行為人者，適用最有
    利於行為人之法律，刑法第2條第1項定有明文。查：被告於
    行為時之刑法第41條第1項前段規定：「犯最重本刑為5年以
    下有期徒刑以下之刑之罪，而受6個月以下有期徒刑或拘役
    之宣告，因身體、教育、職業、家庭之關係或其他正當事由
    ，執行顯有困難者，得以1元以上3元以下折算一日，易科罰
    金。」，而於被告行為時之易科罰金折算標準，修正前罰金
    罰鍰提高標準條例第2條前段（現已刪除）規定，就其原定
    數額提高為100倍折算1日，則本件被告行為時之易科罰金折
    算標準，應以銀元300元折算1日，經折算為新臺幣後，應以
    新臺幣900元折算為1日。惟95年7月1日施行之刑法第41條第
    1項前段則規定：「犯最重本刑為五年以下有期徒刑以下之
    刑之罪，而受六個月以下有期徒刑或拘役之宣告者，得以新
    臺幣一千元、二千元或三千元折算一日，易科罰金。」。比
    較修正前後之易科罰金折算標準，以95 年7月1日修正公布
    施行前之規定，較有利於被告，則應依刑法第2條第1項前段
    ，仍應適用修正前刑法第41條第1項前段規定，定其折算標
    準，併此敘明。
據上論斷，應依刑事訴訟法第369條第1項前段、第364條、第299
條第1項前段，刑法第2條第1項前段，刑法第284條第2項前段，
修正前刑法第62條前段、第41條第1項前段，罰金罰鍰提高標準
條例第1條前段、行為時罰金罰鍰提高標準條例第2條，判決如主
文。
本案經檢察官柯麗鈴到庭執行職務。
中 　　華 　　民　　國　　96　　年　　2　　月　　8　　日
　　　　　　　　　刑事交通法庭  審判長法　官   趙功恆
　　　　　　　　　　　　　　　　　　  法　官   高明哲
　　　　　　　　　　　　　　　　　　  法　官   孫惠琳
以上正本證明與原本無異。
不得上訴。
                                      書記官   魏汝萍
中　　華　  　民　　國　　96　　年　　2　　月　　8　　日
附錄：本案論罪科刑法條全文
中華民國刑法第284條第2項
      從事業務之人，因業務上之過失傷害人者，處1年以下有
      期徒刑、拘役或1千元以下罰金，致重傷者，處3年以下有
      期徒刑、拘役或2千元以下罰金。
